【裁判字號】    92,上易,765
【裁判日期】    921119
【裁判案由】    返還買賣價金等
【裁判全文】
台灣高等法院民事判決  九十二年度上易字第七六五號
    上  訴  人  甲○○
    被 上訴 人  乙○○
右當事人間請求返還買賣價金等事件，上訴人對於中華民國九十二年六月六日臺灣新
竹地方法院九十一年度訴字第八一一號第一審判決提起上訴，經本院於九十二年十一
月五日言詞辯論終結，判決如左：
    主    文
原判決廢棄。
被上訴人在第一審之訴及假執行之聲請駁回。
第一、二審訴訟費用由被上訴人負擔。
    事    實
甲、上訴人方面：
壹、聲明：
一、原判決廢棄。
二、被上訴人在第一審之訴及假執行之聲請均駁回。
三、第一審訴訟費用由被上訴人負擔。
貳、陳述：除與原判決記載相同者外，補稱：
一、上訴人與被上訴人締約時並無約定履行車籍過戶之期限，且被上訴人所提出之九
    十一年八月二十一日及同年月二十九日存證信函，亦均無催告上訴人履行債務之
    意思。
二、按契約解除時，當事人雙方負回復原狀之義務，則被上訴人如主張解除契約，亦
    應返還系爭車輛予上訴人。
三、被上訴人委託上訴人代為找尋此種經設定動產擔保之車輛時，其中有關銀行取回
    、失竊等風險，上訴人已向被上訴人解釋清楚，被上訴人亦表同意，始以約一半
    之價格出售，且被上訴人於交車後數月中均未提及解除買賣契約之事，今系爭車
    輛為警扣押後發還車主，應係不可歸責於上訴人之事由。
乙、被上訴人方面：
壹、聲明：
    駁回上訴。
貳、陳述：除與原判決記載相同者外，補稱：
一、被上訴人不可能以如此之高價購買一部不能辦理過戶之車子，係上訴人表示因車
    主出國，故暫時無法過戶，且上訴人亦承諾車主繳息正常，待車主分期付款繳清
    即可辦理過戶，不料卻在被上訴人開了一段時間後，遭車主謊報遺失，系爭車輛
    在公權力行使下被取走，此不可歸責於被上訴人。
二、被上訴人當時係以竊盜之現行犯遭警察拘留一日，隔日才經簡易法庭交保釋放，
    故根本無機會於車子被扣時主張合法權利。
    理    由
一、被上訴人起訴主張：伊於民國八十三年八月間向上訴人購買車號ＡＣ─三八六六
    號、中華賓士之中古自小客車一部（下稱系爭車輛），雙方口頭約定買賣價金為
    新台幣（下同）一百二十萬元，因該車車主向銀行辦理分期貸款並設定動產擔保
    ，無法立即辦理過戶，伊乃交付部分價金七十萬元予上訴人，上訴人同時交付系
    爭車輛予伊使用，兩造約定俟原車主繳清分期付款，上訴人向原車主取得車籍資
    料、證件並辦妥過戶登記後，伊始支付尾款五十萬元。詎伊於八十四年一月十八
    日上午十一時許，駕駛系爭車輛行經台南市○○路與武聖路口時，為警攔檢查扣
    ，始知系爭車輛為贓車，嗣後系爭車輛並由原車主領回，上訴人遲未履行過戶登
    記之義務，經伊於九十一年八月二十一日以存證信函催告上訴人，限期七日內辦
    理系爭車輛過戶，上訴人置之不理，伊即以九十一年八月二十九日存證信函解除
    契約，爰依民法第二百五十九條之規定，請求上訴人返還買賣價金七十萬元，並
    加計法定遲延利息等語。
二、上訴人對於兩造於八十三年八月間口頭成立買賣契約，伊以一百二十萬元之價格
    將系爭車輛出賣予被上訴人，伊已收受被上訴人交付之頭期款七十萬元，惟迄未
    完成車籍過戶登記手續，及系爭車輛因原車主報案失竊，嗣為警扣押並發還予原
    車主等事實並不否認。惟辯稱：被上訴人購買系爭車輛時，已知悉該車有設定動
    產擔保，原車主繳清價款前，無法辦理過戶，故兩造約定被上訴人先付七十萬元
    取得使用權，俟車子完成過戶後，再支付尾款五十萬元，伊有告知被上訴人，如
    原車主未按期繳交分期付款，車輛可能被銀行取回，或原車主有交通違規，或被
    上訴人使用中失竊等風險，均由被上訴人自行負擔，被上訴人亦同意負擔上開風
    險才買，系爭車輛嗣因原車主報案失竊，遭警方查扣，該風險自應由被上訴人承
    擔等語，資為抗辯。
三、經查系爭車輛之車主為訴外人吳佳璇（原名吳秀梅），實際使用人為吳女之配偶
    即訴外人顏國朝，嗣顏國朝因需錢周轉，而持系爭車輛向訴外人林東隆借款一百
    五十五萬元，並將系爭車輛連同行車執照、鑰匙留置於訴外人林東隆處，嗣訴外
    人林東隆於八十三年一月間將系爭車輛以一百二十萬元之價格出賣予上訴人，上
    訴人先支付六十五萬元，嗣上訴人於八十三年八月間再將系爭車輛轉售予被上訴
    人，約定被上訴人先交付部分價金七十萬元予上訴人，上訴人同時交付系爭車輛
    予被上訴人使用，俟原車主繳清分期付款，上訴人向原車主取得車籍資料、證件
    辦妥過戶登記後，被上訴人始支付尾款五十萬元，嗣系爭車輛因原車主報案失竊
    ，為警扣押並發還予原車主等情，為兩造所不爭執，並經原審依職權調閱臺灣臺
    南地方法院檢察署八十四年度偵字第一一○三號、臺灣臺北地方法院士林分院檢
    察署八十四年度偵字第二六五九號案件查明屬實，有上開案件不起訴處分書，及
    訴外人吳佳璇、顏國朝及林東隆三人之偵訊筆錄在卷足稽，堪信為真正。被上訴
    人雖主張伊已於九十一年八月二十一日以存證信函催告上訴人，限期七日內辦理
    系爭車輛過戶，上訴人未辦理過戶，被上訴人再以九十一年八月二十九日存證信
    函通知上訴人終止契約，上開信函均經上訴人收受在案，則兩造之買賣契約已告
    解除，上訴人應返還已付之七十萬元價金等語。
四、經查被上訴人主張伊已於九十一年八月二十一日以存證信函催告上訴人，限期七
    日內辦理系爭車輛過戶，上訴人未辦理過戶，被上訴人再以九十一年八月二十九
    日存證信函通知上訴人終止契約等情，固據提出存證信函二份為憑，且為上訴人
    所不爭。惟查：兩造於八十三年八月間締結買賣契約，斯時因系爭車輛設有動產
    擔保，無法辦理過戶，故未約定過戶期限，屬未確定期限之債務，被上訴人雖主
    張其依民法第二百二十九條第二項之規定，定相當期限催告上訴人履行，上訴人
    於期限內不履行，依民法第二百五十四條之規定，伊自得解除買賣契約云云，惟
    按未定確定期限之債務，債權人催告債務人履行債務，須以該項債務有履行給付
    之可能而不為履行，始生催告之效力，如該項債務已處於給付不能之狀態，即不
    生催告及解除契約效力。本件被上訴人買受之系爭車輛早於八十四年一月十八日
    為警查扣，並由原車主領回，被上訴人於九十一年八月二十一日踐行催告通知時
    ，系爭車輛之過戶手續已處於給付不能之狀態，而被上訴人催告時既已失卻系爭
    車輛之占有使用，其催告之真意，亦非請求上訴人履行過戶手續，僅在踐行解除
    契約之形式要件，依前揭之說明，自不生催告之效力，從而，被上訴人主張其依
    民法第二百二十九條第二項之規定，定相當期限催告上訴人履行，上訴人於期限
    內不履行，依民法第二百五十四條之規定解除買賣契約云云，即非可採。
五、綜上，被上訴人行使契約解除權，尚與法定要件不符，兩造間之買賣契約未合法
    解除，被上訴人主張兩造間之買賣契約已解除，依民法第二百五十九條第二款規
    定請求上訴人返還價金七十萬元，非屬正當，不應准許，原審為被上訴人勝訴之
    判決，尚有違誤，上訴意旨指摘原判決不當，求予廢棄改判，為有理由，應由本
    院將原判決廢棄，改判如主文所示。
六、本件事證已明，兩造其餘攻擊防禦方法與勝負無涉，無庸逐一審究，附此說明。
七、據上論結，本件上訴為有理由，爰依法判決如主文所示。
中      華      民      國    九十二    年     十一     月     十九     日
                              民事第三庭
                                  審判長法  官  張  宗  權
                                        法  官  蕭  艿  菁
                                        法  官  陳  永  昌
正本係照原本作成。
不得上訴。
中      華      民      國    九十二    年     十一     月    二十一    日
                                        書記官  劉  美  垣


司法院資訊處製作；財團法人民間司法改革基金會備份。
